【裁判字號】    96,訴,4250
【裁判日期】    970611
【裁判案由】    新型專利舉發
【裁判全文】
臺北高等行政法院判決
                                     96年度訴字第04250號
                              .
原      告  敦和容器股份有限公司
代  表  人  甲○○○
訴訟代理人  丁○○  ○○
            己○○  ○○
被      告  經濟部智慧財產局
代  表  人  王美花（局長）
訴訟代理人  丙○○
            戊○○
參  加  人  乙○○
上列當事人間因新型專利舉發事件，原告不服經濟部中華民國96
年10月26日經訴字第09606076470 號訴願決定，提起行政訴訟，
並經本院依職權命第三人乙○○參加訴訟，本院判決如下：
    主  文
原告之訴駁回。
訴訟費用由原告負擔。
    事  實
一、事實概要：
    原告前於民國（下同）91年10月18日以「環保塑膠容器改良
    結構」向被告智慧財產局申請新型專利，經被告編為第0000
    0000號申請案形式審查後，准予專利，並於原告依法繳納規
    費後發給新型第M241356 號專利證書（下稱系爭專利）。嗣
    參加人乙○○以系爭專利違反專利法第93條、第94條第1 項
    第1 款及第4 項之規定，對之提起舉發，案經被告審查，認
    系爭專利有違專利法第94條第4 項之規定，於96年6 月8 日
    以（96）智專三（一）02016 字第09620324390 號專利舉發
    審定書為「舉發成立，應撤銷專利權」之處分（下稱原處分
    ）。原告不服，提起訴願，經經濟部96年10月26日經訴字第
    09606076470 號訴願決定駁回，原告仍不服，遂向本院提起
    行政訴訟。本院依職權命參加人參加訴訟。
二、兩造聲明：
  (一)原告聲明：訴願決定及原處分均撤銷。
  (二)被告聲明：原告之訴駁回。
三、兩造之爭點：
    證據4 及結合證據4、5、6可否證明系爭專利不具進步性？
  (一)原告主張：
    1.依行政訴訟法第4 條第1 項之規定：「人民因中央或地方
      機關之違法行政處分，認為損害其權利或法律上之利益，
      經依訴願法提起訴願而不服其決定，或提起訴願逾3 個月
      不為決定，或延長訴願決定期間逾2 個月不為決定者，得
      向高等行政法院提起撤銷訴訟。」。原告向被告提出舉發
      答辯，並向其上級機關提出訴願時，被告等均漠視原告所
      主張之事實，已嚴重損害原告之權益，故請求撤銷原處分
      。
    2.被告做成原處分之理由，係認為經由舉發證據4 （83年9
      月1 日公告之第00000000號「塑膠中空成型機多層射出模
      頭構造」新型專利案，下同）所揭露的內容，甚至再配合
      舉發證據5 （凱美塑膠機械股份有限公司《下稱凱美公司
      》於86年2 月1 日開立之統一發票影本，下同）、6 （凱
      美公司印製之型錄正本《未揭露公開日期》，下同），使
      得系爭專利為所屬技術領域中具有通常知識者，依申請前
      之先前技術顯能輕易完成；亦即，原處分係否定了系爭專
      利的進步性。惟，舉發證據4 係揭示一種塑膠中空成型機
      多層射出模頭構造，其主要在於訴求射出模頭之模頭本體
      之容室套置一下模頭心，並在其周面而與容室連通設有一
      下料管接頭，該下模頭心係位於上模頭心下方，而在其周
      面並對準下料管接頭則設有一導料環溝，且在其內部並沿
      軸心貫設有一中空部，以供調整桿穿置且彼此保持適當之
      一間隙，又自下模頭心之導料環溝以下並與模頭本體之容
      室之間係保持有一間隙，另，該下模頭心與上模頭心之間
      也保持一間隙，此外，下模頭心底端係位於模嘴座內，且
      兩者之間亦保持一間隙。換言之，舉發證據4 所揭露之技
      術特徵完全和系爭專利無關。雖然舉發證據4 的創作背景
      中提到了容器的雙層結構，但完全未提及如同系爭專利之
      容器內層體係採用100%原生塑膠新材料所製成，而外層體
      係由少部份100%原生塑膠新材料與大部份同一材質之塑膠
      再生材料混合製成，再將所述兩種不性質的內、外層體結
      合在一起，此一結構的本身對於廢料再回收利用產生了經
      濟價值，且對於環保工作具有一定程度的貢獻，因此，系
      爭專利是一種具有進步性的創作。然而，被告卻逕自認為
      依照舉發證據4 所揭露的內容，系爭專利係所屬技術領域
      者能輕易完成。事實上，系爭專利之容器內層體採用100%
      原生塑膠新材料製造，而外層體由少部份100%原生塑膠新
      材料與大部份同一材質之塑膠再生材料混合製成，再將所
      述兩種不性質的內、外層體結合在一起，此部分涉及了關
      鍵技術，若以舉發證據4 所揭示的射出成型機，根本無法
      將系爭專利所揭露的分屬不同性質的內、外層體兩種材料
      穩固地結合在一起，即便能結合，也容易脫離，故系爭專
      利所訴求的雙層塑膠容器結構，絕非該項技術領域者所能
      輕易完成。被告未能充分證明顯示舉發證據4 能夠將系爭
      專利之兩種材料一體射出結合的情況下，即否定系爭專利
      ，應屬違法。
    3.原告向被告所陳述系爭專利和一般雙層塑膠容器在結構的
      差異，其爭點如下：
      (1)系爭專利所訴求的技術特徵，在於容器所包括的內層體
        係採用100%原生塑膠新材料所製成，而外層體係由少部
        份100%原生塑膠新材料與大部份同一材質之塑膠再生材
        料混合製成。習知具備雙層結構的塑膠容器雖然也包含
        內層與外層，但是其內層與外層則完全是由回收的塑膠
        材料所形成，或完全是由全新的材料所製造。
      (2)舉發證據4 之第5 圖所示的塑膠容器雙層結構雖然乍看
        之下近似於系爭專利，然而實際上所表現出來的結構強
        度則不相同，而這種結構強度上的差異正是系爭專利優
        於習知雙層結構塑膠容器之處，系爭專利具備進步性之
        創作應無疑義。
      (3)由於使用廢棄塑膠材料製造容器後會產生砂孔及龜裂的
        現象，因此系爭專利的容器外層體並非完全使用100%的
        塑膠再生材料，而是由少部份100%原生塑膠新材料與大
        部份同一材質之塑膠再生材料混合製成，此種混合原生
        與再生塑膠材料製成的外層體才能同時兼具環保與強度
        的要求，製成產品後的外觀也能達到較高的品質。一般
        習知的雙層塑膠容器，雖然其外層並不與內容液體接觸
        ，但因為是採用100%的回收塑膠材料製造，因而在外層
        會產生砂孔及龜裂現象，容易在砂孔及裂縫處卡積灰塵
        、砂粒等雜物，造成容器外觀品質的低落，而且整個容
        器的強度也不佳，絕對無法和系爭專利比擬。
      (4)系爭專利之容器在日後回收時，可以當再生材料使用。
        前述舉發證據所揭露之習知多層結構的塑膠容器，則在
        廢棄回收後僅能當成次級品之材料，無法再使用於製造
        高品質要求的容器。
      (5)系爭專利藉由採用100%原生塑膠新材料所製成，而外層
        體係由少部份100%原生塑膠新材料（約佔外層體所需材
        之三分之一）與大部份同一材質之塑膠再生材料（約佔
        外層體所需材之三分之二）混合製成，可以降低製造成
        本，提高產業競爭力與經濟效益。習知的多層結構塑膠
        容器則無法達到系爭專利相同的效果。因此，系爭專利
        具備進步性無庸置疑。
    4.舉發證據5 與證據6 分別為凱美公司販售之中空成型機發
      票影本與型錄。事實上，該證據5 與證據6 僅能證明凱美
      公司有販售機器的事實，但完全未揭露相同於系爭專利之
      結構；因此，舉發證據5 、6 不具備獨立的證據力，而是
      將證據4 、5 、6 相互勾稽以證明系爭專利不具進步性。
      然而，基於前述舉發證據4 所揭露的射出成型機，無法證
      明其能達到系爭專利的相同功能與效果，故舉發證據4、5
      、6 相互勾稽後亦應不具證據力。
    5.綜上所陳，舉發證據4 、5 、6 並不具證據力，且所揭露
      之技術內容，無法證明系爭專利係為該項技術領域者易於
      思及並完成者，故系爭專利並未違反專利法第94條第4 項
      之規定，然而，被告卻以主觀認定做成舉發成立之處分，
      已損害原告之權益。
  (二)被告主張：
    1.起訴理由指稱舉發證據4 所揭露之技術特徵完全和系爭專
      利無關，雖證據4 的創作背景中提到了容器的雙層結構，
      但完全未提及如同系爭專利之容器內層體係採用100%原生
      塑膠新材料所製成，而外層體係由少部份100%原生塑膠新
      材料與大部份同一材質之塑膠再生材料混合製成的結構，
      系爭專利將兩種不同性質的內、外層體結合在一起，此部
      分涉及關鍵技術，舉發證據4 無法將系爭專利所揭露的分
      屬不同性質的內、外層體兩種材料穩固地結合在一起，即
      便能結合也容易脫離，故系爭專利雙層塑膠容器結構，非
      該項技術領域者能輕易完成；又，一般習知的雙層塑膠容
      器，雖然外層不與內容液體接觸，但因採用100%的回收塑
      膠材料製造，而在外層會產生砂孔及龜裂現象，容易卡積
      灰塵、砂粒等雜物，造成容器外觀品質低落，而且容器強
      度也不佳，回收僅能當成次級品材料，無法再使用於製造
      高品質的容器，絕對無法和系爭專利容器藉由採用100%原
      生塑膠新材料製成，而外層體係由「少部份」100%原生塑
      膠新材料（約佔外層體所需材之三分之一）與大部份「同
      一材質」之塑膠再生材料（約佔外層體所需材之三分之二
      ）混合製成，才能同時兼具環保與強度的要求，產品外觀
      也能達到較高品質，回收可當再生材料使用，可降低製造
      成本，提高產業競爭力與經濟效益比擬等云云。
    2.查系爭專利申請專利範圍載述「外層體係由少部份100%原
      生塑膠新材料與大部份塑膠再生材料混合製成」，並無訴
      願理由所述「同一材質之」的界定，且「少部份」亦無法
      解釋為「約佔外層體所需材之三分之一」，合先敘明。系
      爭專利為將塑膠再生材料廢物利用，而將容器改為雙層，
      於外層體上勿需完全採用100%原生塑膠，以降低製造成本
      者，與證據4 因應不同塑膠原料成本，將不同塑膠原料運
      用於多層容器之不同層體，亦為降低製造成本，且證據4
      創作說明第10頁亦載「裝飾塑膠原料再與…舊有塑膠原料
      …會合成一體…而使舊有塑膠原料避免當廢物丟棄，能夠
      加以有效回收利用」之塑膠再生材料廢物利用者，系爭專
      利內層體完全由100%原生塑膠新材料所製成，外層體，係
      由少部份100%原生塑膠新材料與大部分的塑膠再生材料混
      合製成，並使外層體結合於內層體的外面者，僅為證據4
      瓶4 內層為防滲效果之塑膠原料，外層為一般塑膠原料，
      和瓶5 內層52為防滲塑膠，外層50裝飾塑膠，中層51使用
      一般塑膠原料或舊有塑膠原料等之簡單轉用，為所屬技術
      領域中具有通常知識者，依申請前之先前技術顯能輕易完
      成者。原告指稱證據4 無法將系爭專利所揭露之分屬不同
      性質的內、外層體兩種材料穩固結合在一起，即便能結合
      ，也容易脫離，係為個人之主觀認定，無明確具體之資料
      佐證，純屬空言指摘。
    3.原告復稱舉發證據5 與證據6 分別為凱美公司販售之中空
      成型機發票影本與型錄，僅能證明凱美公司有販售機器的
      事實，但完全未揭露相同於系爭專利之結構，不具備獨立
      的證據力；基於前述，舉發證據4 所揭露的射出成型機，
      無法證明其能達到系爭專利的相同功能與效果，故舉發證
      據4 、5 、6 相互勾稽亦應不具證據力等云云。查如前項
      答辯系爭專利申請專利範圍所述內層體、外層體為證據4
      之瓶4 、5 簡單轉用，為所屬技術領域中具有通常知識者
      ，依申請前之先前技術證據4 顯能輕易完成者，故原處分
      理由（七）依舉發主張審定證據4 再組合證據5 、6 亦可
      證明系爭專利為所屬技術領域中具有通常知識者，依申請
      前之先前技術顯能輕易完成者，並無違誤。
  (三)參加人主張：參加人未到場陳述意見。
    理  由
一、按凡利用自然法則之技術思想，對物品之形狀、構造或裝置
    之創作，而可供產業上利用者，得依法申請取得新型專利，
    固為專利法第93條暨第94條第1 項前段所規定。惟如新型「
    為其所屬技術領域中具有通常知識者依申請前之先前技術顯
    能輕易完成時」，仍不得依法申請取得新型專利，同法第94
    條第4 項後段定有明文。
二、本件原告前於91年10月18日以「環保塑膠容器改良結構」向
    被告智慧財產局申請新型專利，經被告編為第00000000號申
    請案形式審查後，准予專利，並於原告依法繳納規費後發給
    新型第M241356 號專利證書（下稱系爭專利）。嗣參加人乙
    ○○以系爭專利違反專利法第93條、第94條第1 項第1 款及
    第4 項之規定，對之提起舉發，案經被告審查，認系爭專利
    有違專利法第94條第4 項之規定，於96年6 月8 日以（96）
    智專三（一）02016 字第09620324390 號專利舉發審定書為
    「舉發成立，應撤銷專利權」之處分。原告不服，循序提起
    行政訴訟，並為事實欄所載各節之主張，是本件應審酌者厥
    為：證據4 及結合證據4 、5 、6 可否證明系爭專利不具進
    步性？
三、經查：
  (一)系爭第00000000號「環保塑膠容器改良結構」新型專利案，
    其係一種環保塑膠容器改良結構，包括有：一內層體，係完
    全由100%原生塑膠新材料所製成；一外層體，係由少部份
    100%原生塑膠新材料與大部份的塑膠再生材料混合製成，並
    且使該外層體結合於該內層體的外面。參加人所舉舉發證據
    1 為系爭專利之專利公報影本；證據2 為西元1996年9 月5
    日出版之「塑膠資訊」雜誌正本；證據3 為中樺機械股份有
    限公司出版之「中空成型機」型錄正本；證據4 為83年9 月
    1 日公告之第00000000號「塑膠中空成型機多層射出模頭構
    造」新型專利案；證據5 為凱美公司於86年2 月1 日開立之
    統一發票影本；證據6 為凱美公司印製之型錄正本，先予敘
    明。
  (二)爭專利之雙層容器，其係將塑膠再生材料加以廢物利用，內
    層體固完全由100%原生塑膠新材料所製成，惟其外層體為減
    少製造成本，並非完全採用100%原生塑膠材料，而係由少部
    份原生塑膠新材料與大部份的塑膠再生材料混合製成；而證
    據4 創作說明第10頁載有：「…裝飾塑膠原料再與防滲塑膠
    原料、舊有塑膠原料或一般塑膠原料會合成一體，使得吹氣
    成型之瓶5 具有三層結構，而因舊有塑膠原料可被使用包覆
    於裝飾塑膠原料與防滲塑膠原料之間，而使舊有塑膠原料避
    免當廢物丟棄，能夠加以有效回收運用」，即證據4 係將塑
    膠再生材料加以廢物利用，而依不同塑膠原料成本，於多層
    容器之不同層體運用不同塑膠原料，亦係為降低製造成本；
    系爭專利內層體完全由100%原生塑膠新材料所製成，外層體
    由少部份100%原生塑膠新材料與大部分的塑膠再生材料混合
    製成，並且使該外層體結合於該內層體的外面者，僅為證據
    4 之瓶（4 ）內層為防滲效果之塑膠原料，外層為一般塑膠
    原料，及瓶（5 ）內層為防滲塑膠，外層裝飾塑膠，中層為
    一般塑膠原料或舊有塑膠原料等之簡單轉用，為其所屬技術
    領域中具有通常知識者，依申請前之先前技術顯能輕易完成
    者，應不具進步性。
  (三)又證據5 發票影本其日期為86年2 月1 日，其品名欄記載為
    「中空成型機PBS-505TL 」，而證據6 型錄最後折頁之規格
    表揭示有PBS-505TL 型號者，故證據5 、6 得相互勾稽而為
    關聯證據。而證據6 型錄已揭露前揭PBS-505TL 型號TL系列
    之塑膠容器成型機係用以生產雙層之容器者，即顯示於系爭
    專利申請日（即91年10月18日）前，已有以中空成型機生產
    雙層容器者；而系爭專利申請專利範圍所記載之內層體及外
    層體，如前所述既為證據4 之瓶（4 ）、（5 ）之簡單轉用
    ，故以證據4 再組合證據5 、6 亦可證明系爭專利為其所屬
    技術領域中具有通常知識者，依申請前之先前技術顯能輕易
    完成者，應不具進步性。
  (四)原告雖稱：舉發證據4 所揭露之技術特徵完全和系爭專利無
    關，雖證據4 的創作背景中提到了容器的雙層結構，但完全
    未提及如同系爭專利之容器內層體係採用100%原生塑膠新材
    料所製成，而外層體係由少部份100%原生塑膠新材料與大部
    份同一材質之塑膠再生材料混合製成的結構，系爭專利將兩
    種不同性質的內、外層體結合在一起，此部分涉及關鍵技術
    ，舉發證據4 無法將系爭專利所揭露的分屬不同性質的內、
    外層體兩種材料穩固地結合在一起，足見證據4 不能證明系
    爭專利不具進步性云云。惟查：
    1.系爭專利申請專利範圍載述「外層體係由少部份100%原生
      塑膠新材料與大部份塑膠再生材料混合製成」，並無原告
      所述「同一材質之」的界定，且「少部分」亦無法解釋為
      「約佔外層體所需材之三分之一」。
    2.又系爭專利為將塑膠再生材料廢物利用，而將容器改為雙
      層，於外層體上勿需完全採用100%原生塑膠，以降低製造
      成本者，與證據4 因應不同塑膠原料成本，將不同塑膠原
      料運用多層容器之不同層體，亦為降低製造成本，如前所
      述，系爭專利為所屬技術領域中具有通常知識者，依申請
      前之先前技術顯能輕易完成者。原告指稱證據4 無法將系
      爭專利所揭露之分屬不同性質的內、外層體兩種材料穩固
      結合在一起，便能結合，也容易脫離，係為個人之主觀認
      定，無明確具體之資料佐證，要不足採。
  (五)原告又稱：舉發證據5 與證據6 分別為凱美公司販售之中空
    成型機發票影本與型錄，僅能證明凱美公司有販售機器的事
    實，但完全未揭露相同於系爭專利之結構，不具備獨立的證
    據力；基於前述，舉發證據4 所揭露的射出成型機，無法證
    明其能達到系爭專利的相同功能與效果，故舉發證據4 、5
    、6 相互勾稽亦應不具證據力等云云。惟查：系爭專利申請
    專利範圍所述內層體、外層體為證據4 之瓶4 、5 簡單轉用
    ，為所屬技術領域中具有通常知識者，依申請前之先前技術
    證據4 顯能輕易完成者，已如前述，故原處分審定證據4 再
    組合證據5 、6 亦可證明系爭專利為所屬技術領域中具有通
    常知識者，依申請前之先前技術顯能輕易完成者，亦無違誤
    。
四、綜上，原告所述為不足採。從而，被告以系爭專利違反專利
    法第94條第4 項規定，所為舉發成立，應撤銷專利權之處分
    ，並無不法，訴願決定予以維持，亦無不合。原告徒執前詞
    ，訴請撤銷，為無理由，應予駁回。
五、兩造其餘攻擊防禦方法均與本件判決結果不生影響，故不逐
    一論述，併此敘明。
據上論結，本件原告之訴為無理由，爰依行政訴訟法第98條第1
項前段，判決如主文。
中    華    民    國    97    年     6    月    11    日
                    臺北高等行政法院第二庭
                              審判長法  官  徐  瑞  晃
                                    法  官  畢  乃  俊
                                    法  官  陳  金  圍
上為正本係照原本作成。
如不服本判決，應於送達後20日內，向本院提出上訴狀並表明上
訴理由，如於本判決宣示後送達前提起上訴者，應於判決送達後
20日內補提上訴理由書（須按他造人數附繕本）。
中    華    民    國    97    年     6    月    11    日
                                    書記官  陳  可  欣


司法院資訊處製作；財團法人民間司法改革基金會備份。
